最高法院民事判決　　　　　　　　　　　　　　　八十七年度台上字第二八八四號
　　上　訴　人　呂淑娟
　　　　　　　　李耿和
　　被 上訴 人　南投縣名間鄉農會
　　法定代理人　陳宜耕
右當事人間請求塗銷土地所有權移轉登記事件，上訴人對於中華民國八十六年十二月
十五日台灣高等法院台中分院第二審判決（八十六年度上字第二九五號），提起上訴
，本院判決如左：
    主  文
原判決廢棄，發回台灣高等法院台中分院。
    理  由
本件被上訴人請求撤銷上訴人間就坐落南投縣中寮鄉龍眼林第七三二之一三號土地（
下稱系爭土地）於民國八十三年八月三十一日所為之贈與行為，其訴訟標的對於上訴
人二人必須合一確定，雖僅上訴人呂淑娟提起上訴，依民事訴訟法第五十六條第一項
第一款之規定，其效力及於未提起上訴之李耿和，爰併列李耿和為上訴人，合先明
。
次查被上訴人主張：上訴人李耿和於八十一年十月十七日擔任訴外人陳琴獅向伊借款
新台幣（下同）二百五十萬元之連帶保證人，約定於八十三年十月十七日清償。惟屆
期陳琴獅及李耿和未為清償，伊於八十四年十月十五日向南投縣南投地政事務所請領
李耿和所有系爭土地之登記簿謄本時，發現系爭土地於八十三年十二月五日由李耿和
以贈與為原因，移轉登記與其妻即上訴人呂淑娟（二人於八十四年八月十日經判決離
婚），致伊之債權尚有一百二十四萬三千零八十九元無法受償，李耿和之無償行為顯
然有害及伊之債權等情，爰依民法第二百四十四條第一項規定，求為撤銷上訴人間就
系爭土地於八十三年八月三十一日所為之贈與行為，並命塗銷於同年十二月五日以贈
與為原因所為所有權移轉登記之判決。
上訴人則以：系爭土地係呂淑娟之母林秀梅向其胞兄林瑞購買贈與呂淑娟作為嫁妝，
贈與時曾聲明為呂淑娟之特有財產，惟因呂淑娟結婚時年僅十五歲，且無自耕農身分
，依法不得為農地所有權人，因而信託登記於李耿和名下。嗣雙方於八十三年八月間
終止信託關係，辦理所有權移轉登記。又被上訴人允許主債務人陳琴獅延期清償，保
證人李耿和對於延期未為同意，依民法第七百五十五條規定，就該債務不負保證責任
等語，資為抗辯。
原審就第一審所為被上訴人敗訴之判決廢棄，改判如其聲明，無非以：上訴人李耿和
為訴外人陳琴獅向被上訴人借款之連帶保證人，李耿和於八十三年十二月五日以贈與
為原因，將系爭土地所有權移轉登記與其妻即上訴人呂淑娟，而上開借款屆期後，陳
琴獅、李耿和均未為清償，是被上訴人主張上訴人間所為贈與行為有害及伊之債權，
即非無據。上訴人雖辯稱系爭土地係呂淑娟之嫁妝而信託登記於李耿和名下，嗣後由
李耿和移轉登記與呂淑娟云云。惟此為被上訴人所否認，上訴人所舉證人陳琴獅、林
秀梅、林瑞之證言，或未能證明，或屬至親，難免偏頗，即不足資為上訴人有利之認
定。次查李耿和另有之南投縣名間鄉炭寮村崁頂巷二九號房屋之課稅價值僅二十二萬
六千一百元，而陳琴獅之財產實施強制執行後，其債務尚有一百五十一萬一千七百零
四元無法清償，被上訴人縱就李耿和所有上開房屋予以查封拍賣，其債權仍無法完全
受償。從而被上訴人依民法第二百四十四條第一項規定，請求撤銷上訴人間就系爭土
地所為之贈與行為，並請求將該所有權移轉登記塗銷，自無不合等詞，為其判斷之基
礎。
惟按民法第七百五十五條規定：就定有期限之債務為保證者，如債權人允許主債務人
延期清償時，保證人除對於其延期已為同意外，不負保證責任。查上訴人於原審辯稱
：被上訴人係以李耿和為陳琴獅之連帶保證人為由，行使民法第二百四十四條之撤銷
權，然陳琴獅與被上訴人之借貸契約，期間自八十一年十月十七日起至八十三年十月
十七日止，而被上訴人同意陳琴獅延期清償並未經李耿和同意，依前述民法第七百五
十五條之規定李耿和之保證債務已免除。此事實除證人陳琴獅於原審證稱：「農會向
我催討，我說現在缺錢，等我有錢再還，農會有同意……」等語可證外，被上訴人遲
至八十四年九月間始聲請法院對陳琴獅發支付命令，亦足以證明被上訴人確實同意陳
琴獅延期清償，致陳琴獅之財產為其他債權人所追償，李耿和之連帶保證責任依法已
免除，被上訴人對李耿和已無債權，即無行使民法第二百四十四條之權利等語（見原
審卷第一二八頁反面、第一二九頁正面），係屬重要之防禦方法。原審未於判決理由
項下，說明上開防禦方法何以不足採取之意見，遽以前開情詞，為上訴人不利之判決
，難謂無判決不備理由之違法。上訴論旨，指摘原判決不當，求予廢棄，非無理由。
又關於塗銷所有權移轉登記部分，被上訴人係以上訴人二人為被告，抑以其中一人為
被告請求其塗銷﹖發回後應注意闡明。
據上論結，本件上訴為有理由。依民事訴訟法第四百七十七條第一項、第四百七十八
條第一項，判決如主文。
中      華      民      國    八十七    年     十二     月      十      日
                              最高法院民事第六庭
                                  審判長法官  蕭  亨  國
                                        法官  吳  正  一
                                        法官  楊  隆  順
                                        法官  陳  淑  敏
                                        法官  黃  義  豐
      右正本證明與原本無異
                                              書  記  官
中      華      民      國    八十七    年     十二     月    二十八    日
